臺灣高等法院刑事判決
109年度上易字第1690號
上  訴  人  
即  被  告  官清南


上列上訴人因妨害名譽案件，不服臺灣宜蘭地方法院109年度易
字第232號，中華民國109年6月30日第一審判決（起訴案號：臺
灣宜蘭地方檢察署109年度偵字第1081號），提起上訴，本院判
決如下：
    主  文
原判決撤銷。
官清南犯公然侮辱罪，處拘役拾日，如易科罰金，以新臺幣壹仟
元折算壹日。
    犯罪事實
一、官清南於民國108年11月15日下午2時20分許，在其宜蘭縣○○
    鎮○○街000巷00號住處前，因誤認劉文富唆使鄰人指涉其行
    竊而與之發生口角，竟基於公然侮辱之犯意，在上開住處前
    行人往來之不特定人得以共見共聞之處，以「龜仔子、龜仔
    子」（臺語，起訴書誤載為「狗仔子」）等言詞辱罵劉文富
    ，足以貶損劉文富之人格、名譽及社會評價。
二、案經劉文富訴由宜蘭縣政府警察局羅東分局報告臺灣宜蘭地
    方檢察署檢察官偵查起訴。
    理  由
壹、證據能力：
　　按被告以外之人於審判外之言詞或書面陳述，除法律有規定
    者外，不得作為證據；又被告以外之人於審判外之陳述，雖
    不符合同法第159條之1至第159條之4之規定，但經當事人於
    審判程序同意作為證據，法院審酌該言詞陳述或書面陳述作
    成時之情況，認為適當者，亦得為證據。當事人、代理人或
    辯護人於法院調查證據時，知有第159條第1項不得為證據之
    情形，而未於言詞辯論終結前聲明異議者，視為有前項之同
    意，刑事訴訟法第159條第1項及第159條之5分別定有明文。
    查本案言詞辯論終結前，檢察官、上訴人即被告官清男均未
    就本判決所引用之各該被告以外之人於審判外之陳述及所調
    查之證據主張有刑事訴訟法第159條第1項不得為證據之情形
    （見本院卷第80至81、92至93頁），本院審酌該證據作成時
    並無違法及證明力明顯過低之瑕疵等情況，認為適當，應有
    證據能力。至於所引其餘非屬供述證據部分，既不適用傳聞
    法則，亦非公務員違背法定程序所取得，依刑事訴訟法第15
    8條之4反面解釋，同具證據能力。
貳、得心證之理由
  ㈠訊據被告對於在上開時間、地點辱罵告訴人劉文富「龜仔子
    」一情並不否認（見偵卷第25至26頁、原審卷第51、64頁、
    本院卷第80、94頁），核與證人即告訴人劉文富證述之情節
    大致相符（見警卷第1頁及反面、偵卷第25頁及反面、原審
    卷第65頁），並有警員職務報告及譯文、警員密錄器擷取畫
    面2張在卷足憑（見警卷第6至8頁）。被告雖辯稱：我罵告
    訴人是有原因的，證據上看起來是我的錯，但告訴人叫人家
    來我家亂，我很生氣等語（見本院卷第94頁），而告訴人就
    此節亦陳稱有位里民是70歲左右婦女，有點弱智，她跟我說
    被告偷錢，我說要有證據，她就自己跑去被告家問，我跟著
    去，被告就誤會說我教唆該婦女等情（見原審卷第65頁），
    是本案起因確係有鄰人前往被告住處直指被告行竊。然被告
    自陳「龜仔子」是壞話，很沒用的意思等語（見本院卷第95
    頁），顯然明知以此語辱罵他人，足以使聽聞之人對於該他
    人之人格、評價有所質疑，而被告未釐清原委即於該行人往
    來之住處前方以前開言語辱罵告訴人，自足以貶損告訴人之
    人格、名譽及社會評價，況縱被告認為告訴人有何言行舉止
    不當，亦應以適當妥切之方式、文字表達，而非以「龜仔子
    」之語於公開之場合對告訴人為謾罵。從而，被告以本案發
    生事出有因，並無毀損告訴人名譽之意，尚非可採。綜上，
    足認被告於原審審理中所為自白與事實相符，其上訴後否認
    有妨害名譽之意，並非可採。
　㈡被告所辱罵之語為「龜仔子」，為被告自陳在卷，檢察官起
    訴書記載為「狗仔子」應為誤載，爰更正之。本件事證明確
    ，被告犯行洵堪認定，應依法論科。
參、論罪科刑及撤銷改判之說明：
一、論罪：　　
  ㈠被告行為後，刑法第309條第1項規定業於108年12月25日修正
    公布，並自同年月27日起生效施行。修正前刑法第309條第1
    項規定為：「公然侮辱人者，處拘役或300元以下罰金。」
    且依刑法施行法第1條之1第1項、第2項前段規定，該罪罰金
    刑所定數額應提高30倍即最高額為新臺幣（下同）9,000元
    ，而修正後刑法第309條第1項則規定為：「公然侮辱人者，
    處拘役或9,000元以下罰金。」本次修正目的顯係將原本尚
    須適用刑法施行法第1條之1第2項規定計算得出之罰金數額
    ，直接規定為法定罰金刑度，以減少法律適用之複雜度，增
    加法律明確性，並無改變構成要件之內容，亦未變更處罰之
    輕重，自不生新舊法比較之問題，而應依一般法律適用原則
    ，適用裁判時法即修正後刑法第309條第1項之規定。是核被
    告所為，係犯刑法第309條第1項之公然侮辱罪。
　㈡按刑法第309條第1項公然侮辱罪之法定最重本刑為拘役，非
    屬有期徒刑以上之罪，依刑法第47條之規定並不構成累犯，
    公訴意旨認被告於本案構成累犯乙節，容有誤會。　　
二、撤銷改判之說明：
　㈠原審就被告所犯公然侮辱犯行，予以論罪科刑，固非無見，
    惟：按「科刑時應以行為人之責任為基礎，並審酌一切情狀
    ，尤應注意下列事項，為科刑輕重之標準：一、犯罪之動機
    、目的。二、犯罪時所受之刺激。…九、犯罪所生之危險或
    損害。…」刑法第57條定有明文。刑事科刑判決旨在實現刑
    罰權之分配正義，故法院對有罪被告之科刑，應符合罪刑相
    當之原則，使輕重得宜，罰當其罪，以契合社會之法律感情
    ，此所以刑法第57條明定科刑時應審酌一切情狀，尤應注意
    該條所列10款事項以為科刑輕重之標準，並應將所審酌之具
    體情形，記載於判決書理由內，否則即難謂無判決不載理由
    之違法。本件肇因於有鄰人前往被告住處指其行竊使被告心
    有不滿，為被告及告訴人均不否認，告訴人跟隨該人之後而
    遭波及，原審未審酌被告因此細故而出言辱罵告訴人之動機
    、所受刺激，其犯罪情節與惡性尚非重，而予量處拘役50日
    ，顯屬過度評價，違背刑法第57條之規定及罪刑相當原則，
    量刑職權之行使難認適法。
　㈡被告上訴執前詞否認犯行，並無理由，業經本院說明如上，
    惟原判決所為量刑有前述違背罪刑相當原則之可議之處，應
    由本院予以撤銷改判。　
三、爰審酌被告前有搶奪、妨害自由、竊盜等經論罪科刑並執行
    完畢之前案紀錄，有本院被告前案紀錄表在卷可參，素行難
    謂良好，因誤認告訴人唆使鄰人指涉其行竊而與之發生口角
    ，即口出前詞辱罵告訴人，且迄未與告訴人達成和解，於本
    院審理中仍不願究明事情之原委而未自我反省所為言詞實屬
    過激，所為實有不該，兼衡被告自陳高商畢業之智識程度、
    現已退休、家庭經濟情形為小康之生活狀況等一切情狀（見
    原審卷第64頁），量處如主文第2項所示之刑，並諭知易科
    罰金之折算標準。
據上論斷，應依刑事訴訟法第369條第1項前段、第364條、第299
條第1項前段，判決如主文。
本案經臺灣宜蘭地方檢察署檢察官吳志成提起公訴，臺灣高等檢
察署檢察官丁俊成到庭執行職務。
中　　華　　民　　國　　109 　年　　10　　月　　21　　日
                  刑事第十四庭  審判長法　官  黃斯偉
                                      法　官  程克琳
                                      法　官  黎惠萍
以上正本證明與原本無異。
不得上訴。
                                      書記官  李格瑤
中　　華　　民　　國　　109 　年　　10　　月　　21　　日
附錄：本案論罪科刑法條全文
中華民國刑法第309條第1項
公然侮辱人者，處拘役或9千元以下罰金。
以強暴犯前項之罪者，處1年以下有期徒刑、拘役或1萬5千元以
下罰金。